臺灣高等法院民事判決　　　　　　　　93年度上易字第1167號
上　訴　人　甲○○○
　　　　　　丁○○
　　　　　　乙○○
被 上訴 人　丙○○○
訴訟代理人　黃金盛
當事人間遷讓房屋等事件，上訴人對於中華民國93年10月28日台
灣板橋地方法院93年度訴字第1121號第一審判決提起上訴，本院
於民國94年6月15日言詞辯論終結，判決如下：
    主      文
原判決廢棄。
被上訴人在第一審之訴駁回。
第一、二審訴訟費用由被上訴人負擔。
    事實及理由
一、上訴人未於言詞辯論期日到場，核無民事訴訟法第386條各
    款規定情形，爰依被上訴人之聲請，由其一造辯論而為判決
    。
二、被上訴人起訴主張：台北縣鶯歌鎮○○街31巷8號房屋及其
    基地（以下稱系爭房地）原為訴外人陳萬全所有，遭法院強
    制執行查封並拍賣，兩造於民國（下同）92年12月17日簽訂
    「房屋點交議定書」，約定倘若伊拍定系爭房地，由伊給付
    新台幣（以下同）330000元予上訴人做為搬遷費，上訴人應
    於拍定後一個月內遷出，及伊應於拍定後10日內交付上訴人
    三分之一搬遷費110000元，其餘220000元於點交鑰匙時一次
    交付，搬遷日期為93年4月17日，嗣伊於93年3月2日拍定，
    於同年3月8日依約交付內載付款人為上海商業儲蓄銀行樹林
    分行，票號HLA469514號，發票日為93年3月8日，面額11000
    0元之支票乙紙予上訴人，經上訴人於同年4月14日兌領，伊
    並已取得系爭房地所有權，但伊於同年4月17日欲交付搬遷
    費尾款時，上訴人拒不搬遷，經伊於同年4月19日以存證信
    函催告履行，上訴人置之不理，並由上訴人乙○○、甲○○
    ○繼續無權占有；解釋系爭「房屋點交議定書」第2條第2款
    約定，僅伊得主張同時履行抗辯權，上訴人不得主張，爰以
    起訴狀繕本之送達，為解除「房屋點交議定書」契約關係之
    意思表示，則上訴人受領110000元票款之法律上原因已不存
    在，為此依民法第179條規定，求為命上訴人給付伊110000
    元，及自93年4月30日起至清償日止，按年息5%計算之利息
    ，並依民法第767條所有物返還請求權及民法第179條規定，
    求為命上訴人乙○○、甲○○○遷讓並交付系爭房屋予伊，
    及自93年4月18日起至遷讓系爭房屋之日止，按月給付伊800
    0元等語。
三、上訴人以：被上訴人拒絕支付搬遷費尾款，故伊於其支付前
    ，拒絕搬遷等語，資為抗辯。
四、原審判決被上訴人勝訴，上訴人全部不服，提起上訴，聲明
    求為：(一)原判決廢棄，(二)駁回被上訴人在第一審之訴。被上
    訴人則聲明求為：駁回上訴。
五、被上訴人主張：陳萬全所有系爭房地遭法院強制拍賣，伊與
    占有人即上訴人於92年12月17日簽訂「房屋點交議定書」，
    於第2條第1項約定「若由甲方（被上訴人）（含其指定人）
    順利拍定，雙方同意由甲方付乙方（上訴人）新台幣拾
    萬元正作為搬遷費，乙方並於拍定後壹個月內遷出上述標的
    」，於第2項規定「甲方需於拍定後拾日內交付乙方分之
    壹搬遷費，其餘款於點交交鑰匙時壹次交付。搬遷日期93年
    4月17日」，嗣伊於93年3月2日拍定，於同年3月8日交付內
    載付款人為上海商業儲蓄銀行樹林分行，票號HLA469514號
    ，發票日為93年3月8日，面額110000元之支票乙紙予上訴人
    以支付三分之一搬遷費，經上訴人於同年4月14日兌領，伊
    並於93年3月16日取得系爭房地所有權，但上訴人迄未點交
    系爭房地予伊，並由上訴人乙○○、甲○○○繼續占有等事
    實，業據被上訴人提出「房屋點交議定書」、契稅繳款書、
    建物登記謄本、支票、上訴人戶籍謄本為證（調解卷第9、
    10、11、23、24頁），並為上訴人所不爭執，堪信為真正。
六、關於兩造間就「房屋點交議定書」之契約關係是否消滅之爭
    點，論述如後：
　(一)按民法第229條第1項規定：「給付有確定期限者，債務人自
    期限屆滿時起，負遲延責任。」、第254條規定：「契約當
    事人之一方遲延給付者，他方當事人得定相當期限催告其履
　　行，如於期限內不履行時，得解除其契約。」。次按最高法
　  院30年上字第214號判例闡示：「契約當事人之一方履行遲
    延時，他方當事人苟未定相當期限為履行之催告，並因其於
    限期內仍未履行而行使解除權，則已成立之契約，即仍屬存
    在」。
  (二)查系爭「房屋點交議定書」第2條第2項規定上訴人應於93年
　　4月17日點交系爭房地予被上訴人，上訴人屆期未點交，固
　  應負遲延責任。惟被上訴人主張其於同年4月19日以存證信
    函限期催告上訴人點交云云，但其所提出樹林山佳郵局第14
    號存證信函（調解卷第25頁），記載收件人僅上訴人乙○○
    一人，被上訴人復未舉證證明其曾限期催告上訴人甲○○○
    、丁○○點交，足見被上訴人未對系爭「房屋點交議定書」
    之全體契約相對人為限期催告之意思表示，與民法第254條
    規定要件不合，則被上訴人嗣後以起訴狀繕本之送達為解除
    契約之意思表示，應不生解約之效果，兩造間就「房屋點交
    議定書」之契約關係仍屬存在。
七、按民法第179條規定：「無法律上之原因而受利益，致他人
　  受損害者，應返還其利益。雖有法律上之原因，而其後已不
    存在者，亦同。」查上訴人本於系爭「房屋點交議定書」契
    約關係受領搬遷費110000元，嗣後被上訴人主張解除契約，
    因不合法而不生解約效果，上訴人受領搬遷費之法律上原因
    仍屬存在，被上訴人依上開規定請求上訴人返還搬遷費1100
　　00元並加計利息，為無理由，不應准許。
八、系爭「房屋點交議定書」仍有效存在，兩造間之權利義務關
    係應受此契約之規範。上訴人未依約於93年4月17日點交系
    爭房地予被上訴人，雖應負遲延責任，但於上訴人點交系爭
　　房屋予被上訴人之前，上訴人之使用收益權尚未喪失，被上
　  訴人僅得本於「房屋點交議定書」請求上訴人點交系爭房地
    ，及請求上訴人賠償因遲延給付所生損害，不得謂上訴人乙
    ○○、甲○○○繼續占有系爭房地為無權占有及無法律上之
    原因而利益。故被上訴人依民法第767條所有物返還請求權
    ，請求上訴人乙○○、甲○○○遷讓並交付系爭房屋，及依
    民法第179條規定，請求上訴人乙○○、甲○○○返還自93
    年4月18日起至遷讓系爭房屋之日止，按月以8000元計算之
    不當得利，亦無理由，不應准許。
九、綜上所述，被上訴人之請求均無理由，不應准許。原審判決
    被上訴人勝訴，自有未洽。上訴意旨指摘原判決不當，求予
    廢棄改判，為有理由。
十、兩造其餘攻擊、防禦方法及提出之證據，於判決結果無礙，
    爰不一一論述。
十一、據上論結，本件上訴為有理由，依民事訴訟法第463條、第
    385條第1項前段、第450條、第78條，判決如主文。
中　　華　　民　　國　　94　　年　　6　　月　　29　　 日
              民事第十五庭    審判長法  官  許  正  順
                                    法  官  張      蘭
                                    法  官  翁  昭  蓉
正本係照原本作成。
不得上訴。
中　　華　　民　　國　　94　　年　　6　　月　　29　　 日
　　　　    　　　　　　　　　　　　書記官  王  才  生
